臺灣嘉義地方法院民事判決
110年度訴字第462號
原      告  郭容    
訴訟代理人  嚴庚辰律師
            江立偉律師
被      告  陳桃    
            鍾永欽  
共      同
訴訟代理人  黃曜春律師
上列當事人間分割共有物事件，本院於民國111年6月6日言詞辯
論終結，判決如下：
    主  文
一、原告與被告陳桃共有坐落嘉義縣○○鄉○○段○○○地號、面積六
    五二點三三平方公尺土地准予依附圖分割，其中編號A面積
    二八七點四七平方公尺土地，分歸被告陳桃單獨取得；編號
    B面積二八七點四七平方公尺土地，分歸原告單獨取得；編
    號C面積七十七點三九平方公尺土地，分歸原告及被告陳桃
    按原應有部分比例維持共有，供共有人全體鋪設道路通行及
    埋設民生管線使用。
二、被告陳桃應補償原告新臺幣壹拾貳萬柒仟捌佰柒拾肆元。
三、原告與被告鍾永欽共有坐落嘉義縣○○鄉○○段○○○地號、面積
    二三七點四○平方公尺土地；同段四九五地號、面積二五四
    點五一平方公尺土地；及同段四九六地號、面積九十三點八
    二平方公尺土地，准予合併分割。其分割方法如附圖所示：
    即編號D面積三五二點八四平方公尺之土地，分歸被告鍾永
    欽單獨取得；編號E面積二三二點八九平方公尺之土地，分
    歸原告單獨取得。
四、被告鍾永欽應補償原告新臺幣柒萬貳仟壹佰零玖元。
五、各當事人應負擔之訴訟費用如附表二訴訟費用負擔比例欄所
    示之比例負擔。 
   事 實 及 理 由
甲、程序方面：
壹、按訴訟送達後，原告不得將原訴變更或追加他訴。不變更訴
    訟標的，而補充或更正事實上陳述者，非為訴之變更或追加
    ，民事訴訟法第255條、第256條分別定有明文。查原告起訴
    時之聲明為：「一、原告與被告陳○○間共有坐落嘉義縣○○鄉
    ○○段000地號，面積652.33平方公尺土地請准予判決分割，
    分割方案俟履勘現場後補呈。二、 原告與被告鐘○○間共有
    坐落嘉義縣○○鄉○○段000地號、面積237.40平方公尺，同段4
    95地號、面積254.51平方公尺，同段496地號、面積93.82平
    方公尺之土地請准予合併分割，分割方案俟履勘現場後補呈
    。三、 訴訟費用由被告負擔。」後於民國111年6月6日當庭
    更正聲明為：「（一）原告與被告陳桃共有坐落嘉義縣○○鄉
    ○○段000地號、面積652.33平方公尺，請准予原物分割，其
    分割方法如附圖所示，其中代號A部分、面積287.47平方公
    尺，分歸原告取得；代號B部分、面積287.47平方公尺，分
    歸被告陳桃取得；代號C部分、面積77.39平方公尺，按原告
    及被告陳桃原應有部分比例保持共有，供原告及被告陳桃鋪
    設道路通行及埋設民生管線使用。（二）原告與被告鍾永欽
    共有坐落嘉義縣○○鄉○○段000地號面積237.4平方公尺；同段
    495地號面積254.51平方公尺、同段496地號面積93.82平方
    公尺等土地請准予合併分割，其分割方法如附圖所示，其中
    代號D部分、面積352.84平方公尺，分歸被告鍾永欽取得；
    代號E部分、面積232.89平方公尺，分歸原告郭容取得。（
    三）訴訟費用按兩造持分比例負擔。」
貳、原告起訴時列被告為「鐘」永欽，嗣於110年10月6日（本院
    收文日）具狀表示係誤繕，應更正為「鍾」永欽（見本院卷
    一第239頁）。
參、核其上開所為僅待地政事務所實際測量後補充更正分割方式
    ；分割後兩造所得受分配之面積及找補之金額；更正誤繕文
    字等，使訴訟標的更為明確，非為訴之變更或追加，合於上
    開規定，應予准許，先予敘明。　　　　　
乙、實體方面：
壹、原告起訴主張：
一、兩造為嘉義縣○○鄉○○段000地號土地（下稱系爭550地號土地
    ）、同段494地號土地（下稱系爭494地號土地）、同段495
    地號土地（下稱系爭495地號土地）、同段496地號土地（下
    稱系爭496地號土地；下將系爭550、494、495、496地號土
    地合稱為系爭土地）共有人，且系爭土地並無不能分割之情
    事，兩造現又無法就分割方式達成協議，原告可為此訴請裁
    判分割。 
二、查系爭土地中因系爭550地號土地與系爭494、495、496地號
    土地並未毗鄰，故系爭550地號土地主張單獨分割，系爭494
    、495、496地號土地相毗鄰，主張合併分割，分割方式說明
    如下：
（一）系爭550地號土地部分：
　 1、依照嘉義縣大林地政事務所111年5月13日嘉林地測字第11
      10003313號函所附、111年3月16日鑑測之複丈成果圖（即
      本院卷二第7頁，下稱附圖）其上代號A部分分歸原告所有
      ，代號B部分分歸被告陳桃所有，代號C部分為私設道路，
      由兩造依持分比例保持共有。
   2、被告主張應留設私設道路，原告認為固有其需要，但原告
      主張分配附圖代號A位置，而代號C之道路寬度為4米，長
      度為代號A、B分割線往南延伸至代號C道路位置，如此可
      節省私設道路的面積，對兩造均屬有益。
　 3、被告陳桃一直主張「附圖中代號B部分係原告占有管理使 
      用數十年，土地上並有原告所蓋之建物，而地上建物借給
      原告之乾兒子蘇○○、蘇○○之祖母及外勞三人居住，如將代
      號B之土地分配予被告陳桃，將違背共有物之使用現況。
      」等語，惟被告陳桃前揭主張均非事實，附圖代號B土地
      上之建物並非原告所建，原告亦未曾同意訴外人蘇○○及其
      祖母居住，蘇○○亦非原告乾兒子，被告陳桃主張原告數十
      年來占有管理使用代號B之部分，實屬捏告之詞不足採信
      ，況附圖代號B部分之地上物自外觀可知興建年代已久遠
      ，原告又有何權利同意訴外人蘇○○及其祖母居住使用？且
      附圖代號A土地上雖有地上物，但已因年久失修而毀損不
      堪使用，並無保存地上物之必要，目前被告亦未居住使用
      附圖代號A土地上之地上物，被告陳桃依此理由主張分配
      代號A部分，自無理由而不可採。
   4、另附圖中代號B位置確實有遭無權占用，惟原告已否認為
      其借用他人如前所述。又附圖中代號E部分也是分配給原
      告，代號E、A中間之道路是屬於農田水利會之溝渠，故原
      告可以將代號E、A土地合併利用；反觀被告陳桃及鍾永欽
      係不同之所有權人，被告陳桃分配附圖代號B部分亦不會
      造成其使用有何不利益，故應將附圖代號A部分分配給原
      告始為最公平之方案。
（二）系爭494、495、496地號土地部分：同意被告所述，依附
      圖所示，代號D部分、面積352.84平方公尺，分歸被告鍾
      永欽取得；代號E部分、面積232.89平方公尺，分歸原告
      取得。惟認為應將此三筆土地囑託為價值鑑定，倘原告所
      分配土地價值低於應受分配之土地價值，則應以金錢補償
      ，因被告所分配之土地得與公路相連接，其價值應較高，
      故有囑託鑑價之必要。至491地號土地並非本件訟爭標的
      ，被告亦非所有權人，被告主張應將491地號一併納入鑑
      價標的，自屬無稽而不可採。
三、針對歐亞不動產估價師聯合事務所111年1月22日歐估嘉字第1110107號函所附估價報告書（編號：EAZ0000000000，下稱系爭鑑價報告）之意見如下：　　　　　　　　　　　
（一）系爭494地號土地公告現值為每平方公尺7,800元，系爭49
      5地號土地公告現值為每平方公尺10,529元，496地號土地
      公告現值則為每平方公尺19,500元，附圖代號E由系爭494
      號及495地號土地分割而來，完全未面臨道路，附圖代號D
      由系爭495、496地號土地分割而來，附圖代號D土地面臨
      道路，附圖代號D及代號E土地單依公告現值計算價值即有
      明顯差異，惟系爭鑑價報告記載依比較法及土地分析法後
      ，推定二者之價值差異僅每平方公尺514元，明顯有誤。
（二）附圖代號E土地完全未面臨道路，雖然同段490、491地號
      有面臨道路，惟判斷土地分割後各筆價值，仍應以每筆分
      割後土地之地理環境單獨評估，否則附圖代號D之土地面
      臨道路，附圖代號E之土地未面臨道路，二者價值差異每
      平公尺僅514元，任何人均會主張分配附圖代號D之土地，
      鑑定意見尚有未符現況之疏略。
（三）系爭鑑價報告第32頁記載依土地開發分析法中標的互比狀
      況，認附圖代號E相較其他三筆土地皆為較差之狀態，惟
      最後推定附圖代號E土地之價格，卻仍高於標的七，鑑價
      報告對附圖代號E土地所推定之價值明顯偏高。
（四）鑑價報告認附圖代號D土地與酸菜工廠相鄰，因味道、觀
      感不佳之考量，而修正調整附圖代號D土地之價值，惟附
      圖代號E土地亦同樣毗鄰酸菜工廠，為何不用調整附圖代
      號E土地之價值？
四、聲明：
（一）原告與被告陳桃共有坐落嘉義縣○○鄉○○段000地號、面積6
      52.33平方公尺，請准予原物分割，其分割方法如嘉義縣
      大林地政事務所111年5月13日嘉林地測字第1110003313號
      函所附複丈成果圖（111年5月11日鑑測，鈞院卷二第7頁
      ；下稱附圖）所示，其中代號A部分、面積287.47平方公
      尺，分歸原告取得；代號B部分、面積287.47平方公尺，
      分歸被告陳桃取得；代號C部分、面積77.39平方公尺，按
      原告及被告陳桃原應有部分比例保持共有，供原告及被告
      陳桃鋪設道路通行及埋設民生管線使用。
（二）原告與被告鍾永欽共有坐落嘉義縣○○鄉○○段000地號面積2
      37.4平方公尺；同段495地號面積254.51平方公尺、同段4
      96地號面積93.82平方公尺等土地請准予合併分割，其分
      割方法如附圖所示，其中代號D部分、面積352.84平方公
      尺，分歸被告鍾永欽取得；代號E部分、面積232.89平方
      公尺，分歸原告郭容取得。
（三）訴訟費用按兩造持分比例負擔。
貳、被告抗辯則以：
一、被告陳桃部分：
（一）原告郭容（從父姓）與被告鍾永欽（從母姓）係親兄弟，
      被告陳桃係鍾永欽之配偶。
（二）土地使用概況：系爭550地號土地上有兩造之祖先所建、
      呈東西兩側2棟早已廢棄之建物，未辦理保存登記；且因
      殘破不堪，已有多年不用繳納房屋稅。而原告之乾兒子即
      訴外人蘇○○及其祖母與看顧祖母之外勞，三人向原告借住
      在南側房屋之西邊位置。　　　
（三）關於本件系爭550地號土地被告主張之分割方案，詳如下
      述：
　 1、依照附圖所示，代號A部分分歸被告陳桃取得，代號B部分
      分歸原告取得，C部分按兩造持有比例保持共有，作為對
      外通行道路。因系爭550地號系屬袋地，對外通行僅有賴
      原告與陳桃共有之548地號土地，得以通行南邊和平街道
      路進出，故而宜先於系爭土地東邊劃出代號C部分，以供
      兩造通行進出之用。其餘之土地，再由兩造各按二分之一
      比例分配。
　 2、理由說明：系爭550地號土地南側（即附圖代號B位置）上
       有原告之建物，並且多年來均由原告之乾兒子，即訴外
      人蘇○○及蘇○○之祖母與外勞三人居住。系爭550地號土地
      北側（即附圖代號A位置）則由被告居住，被告鍾永欽從
      小居住於此，被告陳桃婚後也居住於該處，直至其長子鍾
      ○○於103年亡故後，才搬至○○路OO號透天厝（即坐落系爭O
      OO建號建物）。另附圖代號A部分土地上有被告之古厝建
      物，存放鍾永欽三代之物品，目前建物上有設置台電動力
      配電箱，電力供給被告所搭建之組合式冷凍庫及電燈。故
      若將附圖代號A分歸被告所有，土地上之建物（含存放物
      品）及動力配電箱，則毋庸拆除及搬運、改設；否則，被
      告上開建物（含存放物品）及動力配電箱，將因原告取得
      附圖代號A部分土地而面臨拆除、搬遷之命運，明顯有損
      公共利益及經濟效益。換言之，參照最高法院69年度台上
      字第3100號判決要旨、101年度台上字第815號判決要旨，
      除應斟酌共有物之使用現況，各共有人之利害關係外，尚
      應斟酌共有物之四周狀況及共有人分得後之利用效果，以
      決定適當之分割方法。故而被告主張附圖代號A分歸被告
      陳桃取得，附圖代號B分歸原告取得。
（四）綜上所述，敬請祈盼原告能體察先人早先規劃，無欲子孫
      為土地分配而生糾葛之美意，儘速讓本件圓滿落幕，以息
      訟爭，至為感禱。
（五）聲明：
　 1、原告與被告陳桃共有坐落嘉義縣○○鄉○○段000地號、面積6
      52.33平方公尺，請准予原物分割，其分割方法如附圖所
      示，其中代號A部分、面積287.47平方公尺，分歸被告陳
      桃取得；代號B部分、面積287.47平方公尺，分歸原告取
      得；代號C部分、面積77.39平方公尺，依原告及被告陳桃
      原應有部分比例保持共有，供原告及被告陳桃鋪設道路通
      行及埋設民生管線使用。　　　
　 2、訴訟費用按兩造持分比例負擔。
二、被告鍾永欽部分：
（一）原告郭容（從父姓）與被告鍾永欽（從母姓）係親兄弟，
      被告陳桃係鍾永欽之配偶。另被告同意系爭494、495、49
      6地號三筆土地合併分割。
（二）因郭、鍾二家為祖產分配事宜各有己見，故80年間兩造之
      母親即訴外人郭○○出面，將伊名下之財產為分配，由郭姓
      子孫取得坐落○○鄉○○段○○○段OO-O、OO-O、OO-O三筆土地
      （非本件分割範圍）；而坐落於○○鄉○○段OOO-O地號土地
      、面積586平方公尺（現分割為○○鄉○○段494、495、496號
      等三筆土地，即系爭494、495、496地號土地）其中位於
      土地東側位置（即系爭496地號土地）分配予鍾姓子孫取
      得，其餘則由郭容即鍾永欽二人平均取得。此有兩造及其
      母親簽名之「共有地分配同意書」及土地贈與所有權移轉
      契約書影本（即本院卷一第103、105頁）可證，換言之，
      系爭496地號土地兩造及母親於80年間分配財產時，業經
      協議完成同意由鍾姓即被告一方取得，此情合先說明如上
      。
（三）被告鍾永欽主張系爭494、495、496地號土地分割方案如
      下：
　 1、依附圖所示，代號D部分、面積352.84平方公尺，分歸被
      告鍾永欽取得，代號E部分、面積232.89平方公尺，分歸
      原告取得。
 　2、理由說明：即上開說明，兩造於80年間分配財產時，雙方
      均同意現系爭496地號土地位置，由鍾姓子孫取得，嗣後
      系爭496地號土地部分雖經法院拍賣，然仍由鍾永欽拍得
      ，故而現系爭496地號土地位置，仍應由鍾氏一方，即被
      告鍾永欽取得，方符合當初分配之旨意。
　 3、另系爭496地號土地上，早已建有鋼筋混凝土造之三層樓
      房（門牌號碼：嘉義縣○○鄉○○村00鄰○○路00號）由鍾永欽
      及孫子女共同居住其中多年，另坐落系爭494、495地號土
      地上，有兩造祖先及鍾永欽所興建鐵皮屋 (該二地號鐵皮
      屋之東側未封閉），目前由鍾永欽作為冷凍庫及堆置雜物
      使用，並未辦理保存登記、也無納稅證明書。若將該土地
      位置分配予原告，房屋勢必拆除，將嚴重損害經濟上利益
      及被告居住權益。再者，系爭495地號土地西側、即490地
      號土地，所有權人即為被告陳桃。故而將附圖代號D所示
      位置分配予被告鍾永欽，則現496、495及490地號土地，
      均屬被告夫妻二人所有，呈東西走向，有利於土地之規劃
      、利用。又原告分配附圖代號E部分土地，可藉由土地西
      側、原告所有之同上段491地號直通大馬路（○○街），也
      呈東西走向，進出甚為便捷。
（四）至原告雖同意依附圖所示，代號D部分分歸被告鍾永欽取
      得；代號E部分分歸原告取得。惟主張代號D部分因得與公
      路相連接，價值較高而原告分得代號E部分土地屬裡地，
      故而有囑託鑑價之必要等情。然查：原告分得代號E部分
      土地，該地西側為同段491地號，即屬原告所有，於本件
      分割確定後，該兩筆土地即得合併為一；而491地號之西
      側，即直通寬闊之○○街大馬路，進出甚為便捷，故應無再
      鑑價之必要。若原告執意鑑價，應將代號D與代號E（含同
      段491地號土地）一併鑑價；代號E（含491地號）於鑑價
      後，先扣除491地號之價格，再比較原告所分配土地價值
      是否低於應受分配之土地價值，如此代號E土地，才不會
      產生袋地價格低落之盲點，對兩造言之也較符公允。
（五）針對系爭鑑價報告被告沒有意見。惟對於原告所提出針對
      系爭鑑價報告之意見，被告認為：
   1、系爭494、495、496地號土地公告現值價格之差異，係因
      系爭494、495二地號土地未臨路，系爭496地號土地有臨
      路，故而三筆土地公告現值會有所差異，此乃自然之理。
      以日常生活食用之豬肉比擬，「痩肉」價格會高於「肥肉
      」價格，乃一定之定律。
  2、然系爭495與496地號土地合併後，及系爭494地號土地可與
      原告所有之同段491地號土地相連，系爭494、495二地號
     土地均有面臨寬大之馬路可供進出，已變成「瘦肉」了，
     價格自然隨之提升，不可再執著固定於原有公告現值。鑑
     定師本於全 方位、專業之知識，而為本件之價格差異，認
     附圖代號D、E二者價值每平方公尺差異為514元，並無不當
     ，實屬合理之專業判斷。
（六）聲明：
　1、原告與被告鍾永欽共有坐落嘉義縣○○鄉○○段000地號面積23
     7.4平方公尺；同段495地號面積254.51平方公尺、同段496
     地號面積93.82平方公尺等土地請准予合併分割，其分割方
     法如附圖所示，其中代號D部分、面積352.84平方公尺，分
     歸被告鍾永欽取得；代號E部分、面積232.89平方公尺，分
     歸原告郭容取得。
　2、訴訟費用按兩造持分比例負擔。
參、得心證之理由：
一、按「各共有人，除法令另有規定外，得隨時請求分割共有物
    。但因物之使用目的不能分割或契約訂有不分割之期限者，
    不在此限」、「（第1項)共有物之分割，依共有人協議之方
    法行之。(第2項）分割之方法不能協議決定，或於協議決定
    後因消滅時效完成經共有人拒絕履行者，法院得因任何共有
    人之請求，命為下列之分配：一、以原物分配於各共有人。
    但各共有人均受原物之分配顯有困難者，得將原物分配於部
    分共有人。二、原物分配顯有困難時，得變賣共有物，以價
    金分配於各共有人；或以原物之一部分分配於各共有人，他
    部分變賣，以價金分配於各共有人。（第3項）以原物為分
    配時，如共有人中有未受分配，或不能按其應有部分受分配
    者，得以金錢補償之。（第4項）以原物為分配時，因共有
    人之利益或其他必要情形，得就共有物之一部分仍維持共有
    。（第5項）共有人相同之數不動產，除法令另有規定外，
    共有人得請求合併分割。（第6項）共有人部分相同之相鄰
    數不動產，各該不動產均具應有部分之共有人，經各不動產
    應有部分過半數共有人同意，得適用前項規定，請求合併分
    割。但法院認合併分割為不適當者，仍分別分割之。」，民
    法第823條第1項、第824條第1項至第6項分別定有明文。查
    本件原告主張兩造為系爭土地之共有人，各共有人之應有部
    分如附表一所示，有原告提供之土地登記謄本（本院巻一第
    15頁至第22頁；第53頁至第60頁）、地籍圖謄本（本院巻一
    第23頁至第28頁）等在卷足憑。再原告主張兩造共有人就系
    爭土地，未訂有不分割之協議，亦無因物之使用目的上不能
    分割之情形，為被告等人所未爭執，且就請求合併分割之土
    地，業經共有人即被告鍾永欽同意合併分割，是原告訴請判
    決合併分割系爭494地號土地、系爭495地號土地及系爭496
    地號土地，自無不合。
二、系爭550地號土地之分割：
（一）附圖編號A土地上有磚瓦平房為被告鍾永欽及被告陳桃夫
      妻所管理、使用。而編號B土地上亦有磚瓦平房，遭他人
      占有、使用等情，有現場照片（本院卷一第263頁、第309
      頁）在卷可考，且為兩造所不爭執。又被告陳桃及原告均
      同意依附圖之分割線為方割，且兩造均欲分得編號A之土
      地，並同意對分得編號B土地之人須訴請他人還地而為補
      償，惟編號A土地上之現有建物為被告陳桃所管理、使用
      ，原告對共有之土地未盡任何管理之責，而附圖編號E、A
      土地間有農田水利會之溝渠分隔，非必有合併使用之必要
      。是本院審酌當事人之聲明、共有物之性質、使用現況、
      價格、經濟效用、公平合理、分割後各共有人之利用價值
      、共有人之應有部分、共有物之客觀情狀及四周狀況、相
      關建築法規等情，認採附圖之方案分割為宜，亦即附圖中
      編號A土地分由被告陳桃單獨取得，編號B土地分由原告單
      獨取得，附圖編號C土地由原告及被告陳桃按其原應有部
      分比例保持共有，就共有部分供全體共有人鋪設道路通行
      及埋設民生管線使用，故判決如主文第一項所載。
（二）又法院裁判分割共有物，除應斟酌各共有人之利害關係，
      及共有物之性質外，尚應斟酌共有物之價格，倘共有人中
      有不能按其應有部分受分配，或所受分配之不動產，其價
      格不相當時，法院非不得命以金錢補償之，最高法院57年
      台上字第2117號判例要旨可資參照。系爭550地號土地共
      有人所受分配土地之價值不一，經本院函請歐亞不動產估
      價師聯合事務所鑑定估價，附圖編號B土地上遭他人占用
      ，是編號B土地之價值因而有受有減損，而應由分配編號A
      土地者補償分得編號B土地者新臺幣（下同）127,874元之
      情，有估價報告書在卷可參，自可採為本件補償差價之依
      據，亦即被告陳桃應補償原告127,874元，爰判決如主文
      第二項所示。　　　　　　
三、系爭494地號土地、系爭495地號土地、系爭496地號土地之
    合併分割：
（一）原告所有嘉義縣○○鄉○○段000○號之建物坐落系爭496地號
      土地上，相鄰同段491地號土地為原告所有，而相鄰同段4
      90地號土地為被告鍾永欽之配偶陳桃所有等情，有土地登
      記第一類謄本（本院卷一第59頁）、地籍圖謄本（本院卷
      一第25頁）等附卷可佐，且為兩造所不爭執，故原告及被
      告鍾永欽均同意採用附圖之分割方案，即由原告單獨取得
      編號E之土地，被告鍾永欽則單獨取得編號D之土地。是本
      院審酌共有人之意願、各共有人間之利害關係、土地使用
      現狀、經濟價值、公平合理、分割後各共有人之利用價值
      、共有人之應有部分、共有物之客觀情狀及四周狀況、相
      關建築法規等情，認採附圖之分割方案，對各共有人最為
      適當。從而，本院以附圖所示之分割方案，分割如主文第
      3項所述。
（二）又系爭494地號土地、系爭495地號土地、系爭496地號土
      地合併分割，各共有人所受分配土地之價值不一，亦由歐
      亞不動產估價師聯合事務所鑑定估價。原告雖對估價報告
      書就附圖編號D及編號E之價值認定有疑，惟本件係因兩造
      主張編號D土地（由被告鍾永欽分得）與同段490地號土地
      （為被告鍾永欽之配偶陳桃所有）相鄰，編號E土地（由
      原告分得）與同段491地號土地（原告所有）相鄰，附圖
      之分割方法有利兩造合併利用而主張分割，並以此為由請
      求鑑價（本院卷一第275頁），是相鄰土地之合併利用已
      為審酌分割方法之依據；編號E土地非直接臨接道路，而
      編號D 土地東側直接臨接幹道、西側距街道之距離較編號
      E接近，為適切反映編號D、E 土地臨路條件之差異，已於
      土地分割後價格調整表之臨路條件修正調整；報告書第32
      頁之比較標的係為推估比準地新成屋之建坪單價，並非推
      算土地價格，原告稱最後推定編號E土地之價格過高云云
      ，應屬誤解；系爭494地號土地、系爭495地號土地、系爭
      496地號土地鄰近酸菜工廠，而酸菜工廠位於○○街與○○街
      口，經估價人員實地勘察，其工廠正門位東北側和平街，
      且酸菜桶置放位置主要位於東北側○○街二側，與編號D 土
      地為直接相鄰，造成編號D 土地周邊環境較差。而編號E
      土地位於酸菜工廠南側，與工廠大門為反方向，周圍並無
      放置酸菜桶之情形。相較於編號E土地，編號D土地受酸菜
      工廠之影響較大，因其為相對性考量，以編號E 土地為基
      礎（故編號E土地無須調整）進行調整修正等情，有歐亞
      不動產估價師聯合事務所111年4月29日歐估嘉字第111040
      9號函（本院卷一第387頁至第389頁）在卷足佐，故原告
      主張估價報告有誤云云，並非可採。而附圖編號D土地分
      割後之價值為每平方公尺26,214元，編號E土地分割後之
      價值為每平方公尺25,700元，被告鍾永欽應補償原告72,1
      09元，有估價報告書可稽，其鑑估內容詳實，本院認其已
      考量系爭494、495、496地號土地之情況差異而為估價，
      自可採為本件補償差價之依據，亦即被告鍾永欽應補償原
      告72,109元，爰判決如主文第四項所示。
四、綜上所述，原告本於共有人之資格，訴請分割系爭土地，應
    予准許。本院審酌系爭土地目前使用情形、分割後各筆土地
    之位置、對外通行條件、土地最大經濟效用及各共有人之意
    見等因素，認如附圖所示分割方案為可採，爰判決如主文第
    一項至第四項所示。
五、末按因共有物分割、經界或其他性質上類似之事件涉訟，由
    敗訴當事人負擔訴訟費用顯失公平者，法院得酌量情形，命
    勝訴之當事人負擔其一部，民事訴訟法第80條之1定有明文
    。本件分割共有物之方法，本應由法院斟酌何種方式較能增
    進共有物之經濟效益，並兼顧兩造之利益，以決定適當之分
    割方法，不因由何造起訴而有不同，且兩造亦本可互換地位
    ，故原告請求分割土地之訴訟，雖有理由，惟關於訴訟費用
    負擔，如全部由被告負擔，亦顯失公平，本院認應由兩造各
    按原應有部分之比例分擔，較為公允，爰諭知如主文第五項
    所示。
六、本件為判決基礎之事實已臻明確，兩造其餘主張陳述暨其他
    攻擊防禦方法，核與本件判決結果不生影響，爰不一一論述
    ，附此敘明。
七、據上論結，本件原告之訴為有理由，依民事訴訟法第385 條
    第1項、第80條之1、第85條第1項但書，判決如主文。 
中　　華　　民　　國　　111 　年　　6 　　月　　20　　日
                  民事第一庭法　官　邱美英 
以上正本係照原本作成。
如對本判決上訴須於判決送達後20日內向本院提出上訴狀。
如委任律師提起上訴者，應一併繳納上訴審裁判費。
中　　華　　民　　國　　111 　年　　6 　　月　　20　　日
                            書記官  黃怡禎
附圖：嘉義縣大林地政事務所111年5月13日嘉林地測字第111000
3313號函所附複丈成果圖（111年5月11日鑑測，本院卷二第7頁
）

附表一：（面積單位：平方公尺）  
編號  土地面積 公告現值 應有部分  訴訟價額核定 系爭土地佔本件訴訟費用負擔比例 原應有面積 實際受分配面積  備註：  1 系爭550地號土地 652.33 7,800元 原告 1/2 2,544,087元 50% 326.17 287.47 兩造共有代號C部分77.39 單筆分割     陳桃 1/2   326.17 287.47   2 系爭494地號土地 237.4 7,800元 原告 233/586 736,264元 15%  94.39 原告：代號E 部分323.89 被告鍾永欽：代號D部分352.84 合併分割     鍾永欽 353/586   143.01    3 系爭495地號土地 254.51 10,529元 原告 233/586 1,065,492元 21% 101.2        鍾永欽 353/586   153.31    4 系爭496地號土地 93.82 19,500元 原告 233/586 727,425元 14% 37.3        鍾永欽 353/586   56.52    

　　　　　　　　　　　　　　
附表二：　　　　　　　　　　　　
編號 當事人 訴訟費用負擔比例欄 備註： 1 郭容 45% 本件訴訟費用負擔比例計算方式：系爭550地號土地為單筆分割，兩造原應有部分為1/2。而系爭494、495、496地號土地為合併分割，雖三筆土地公告現值均不相同，惟兩造三筆土地之應有部分均相同，故兩造三方之訴訟費用負擔係以訴訟標的價額核定後再除以四筆土地應分擔之比例（即土地公告現值×土地面積×原告應有部分）再依各自原應有部分為負擔。 2 陳桃 25%  3 鍾永欽 30%